【裁判字號】    94,訴,572
【裁判日期】    950309
【裁判案由】    塗銷所有權移轉登記等
【裁判全文】
臺灣板橋地方法院民事判決               94年度訴字第572號
原      告  乙○○
            甲○○
上列二人共同訴訟代理人
            黃文祥律師
被      告  丙○○    住台北市○○○路○段150號6樓之6
訴訟代理人  劉承斌律師
複代 理 人  李基益律師
被      告  戊○○    住台北縣板橋市○○路○段3巷7之2號
            辛○○    住台北縣土城市○○路○段281巷11弄7
                        號7樓
上列當事人間請求塗銷所有權移轉登記等事件，於中華民國95年
2月23日言詞辯論終結，本院判決如下：
    主          文
原告之訴駁回。
訴訟費用由原告負擔。
    事 實 及 理 由
壹、程序方面：被告戊○○、辛○○等2 人經合法通知，未於最
    後言詞辯論期日到場，核無民事訴訟法第386 條各款所列情
    形，該部分爰依原告之聲請，由其一造辯論而為判決。
貳、當事人之主張：
一、原告方面：
    聲明：
(一)先位聲明：
  １、被告戊○○於民國93年12月15日就附表編號一所示不動產
      以買賣為原因向台北縣板橋地政事務所所為所有權移轉登
      記請予判令塗銷。
  ２、被告辛○○於民國93年12月30日就附表編號二所示不動產
      以買賣為原因向台北縣板橋地政事務所所為所有權移轉登
      記請予判令塗銷。
(二)備位聲明：
  １、被告丙○○與被告戊○○間於民國93年11月30日就附表編
      號一所示不動產所為之買賣行為及所有權移轉行為，均請
      予撤銷。
  ２、被告戊○○於民國93年12月15日就前項不動產以買賣為原
      因，向台北縣板橋地政事務所所為之所有權移轉登記，請
      予塗銷。
  ３、被告丙○○與被告辛○○間於民國93年12月10日就附表編
      號二所示不動產所為之買賣行為及所有權移轉行為，均請
      予撤銷。
  ４、被告辛○○於民國93年12月30日就前項不動產以買賣為原
      因，向台北縣板橋地政事務所所為之所有權移轉登記，請
      予塗銷。
    其陳述及所提出之證據如下：
(一)原告係已故訴外人林建良之父母，於民國93年11月27日晚間
    10時25分許，已故訴外人林建良騎乘車牌CML-190 號重型機
    車，行經台北市○○○路及南海路口時，無端遭被告丙○○
    駕車違規右轉衝撞，導致胸腹腔嚴重出血，轉送台北市立和
    平醫院急救後，仍不治身亡，有臺北市政府警察局交通事故
    登記單、臺灣臺北地方法院檢察署相驗屍體證明書可證。
(二)原告之子因被告違規駕車行為不法侵害致死，原告本得依法
    對被告請求賠償其因喪子所受之財產及非財產上損害。被告
    於違規肇事不法侵害原告等之子林建良致死後，短短於3 日
    及13日內，以明顯低於市價平均價格之行情，將其所有台北
    縣土城市○○路○ 段281 巷11弄7 號7 樓房地（下稱系爭7
    號7 樓房地）及台北縣土城市○○路○ 段281 巷11弄6 號3
    樓房地（下稱系爭6 號3 樓房地），慘賠出售予被告辛○○
    及戊○○，應係為詐害原告等侵權行為損害賠償債權之目的
    ，所為通謀虛偽意思表示之假買賣行為，謹具體陳之於下：
  １、被告丙○○係分別於93年7 月30日及同年8 月5 日，向訴
      外人鍾文惠及葉青艷以新臺幣（下同）440 萬元及392 萬
      元，買受系爭7 號7 樓及6 號3 樓房地，此觀  鈞院向台
      灣銀行股份有限公司土城分行（下稱台灣銀行土城分行）
      及合作金庫銀行股份有限公司土城分行（下稱合作金庫土
      城分行）調閱之系爭7 號7 樓及6 號3 樓房地買賣契約書
      ，事證至明。系爭7 號7 樓及6 號3 樓房地於93年12月15
      日，被告丙○○將其出售於被告辛○○及戊○○時，其平
      均市場價格行情，分別係為系爭7 號7 樓房地390 萬5836
      元，系爭6 號3 樓房地356 萬3364元，此再觀之卷附不動
      產估價鑑定書，事證益明。
  ２、本件被告丙○○辯稱；其係屬從事不動產投資買賣為業之
      房地仲介業者，系爭7 號7 樓及6 號3 樓房地，係其與訴
      外人己○○及鄭志安共同投資購買，目的在轉賣賺取價差
      獲利（請詳被告丙○○94年5 月15日民事答辯暨聲調查證
      據狀第1 頁所載），渠等係分別以330 萬元（請詳被告丙○○94年8 月1 日答辯二狀第7 頁記載及被證15號）及30
      0 萬元出頭之價格，向前手買受系爭7 號7 樓及6 號3 樓
      房地（請詳94年8 月23日言詞辯論筆錄所載），故其再以
      375 萬元及350 萬元之價格，將系爭7 號7 樓及6 號3 樓
      房地出售於被告辛○○及戊○○，已有賺取價差而獲利，
      自屬真實之不動產買賣行為，而非為詐害原告等損害賠償
      債權之目的，所為通謀虛偽意思表示之假買賣行為云云，
      惟查；
    姑不論被告丙○○尚未就系爭7 號7 樓及6 號3 樓房地，
      係其與訴外人己○○及鄭志安所共同投資之情事，詳加舉
      證以實其說，其空言辯稱系爭7 號7 樓及6 號3 樓房地，
      係其與訴外人己○○及鄭志安共同投資購買云云，已屬無
      稽。抑有進者，依上所述事證，被告丙○○向訴外人鍾文
      惠及葉青艷，買受系爭7 號7 樓及6 號3 樓房地之價格，
      分別係為440 萬元及392 萬元，被告丙○○辯稱其向訴外
      人鍾文惠及葉青艷，買受系爭7 號7 樓及6 號3 樓房地之
      價格為330 萬元及300 萬元出頭，顯非事實。
    被告丙○○於93年7月30日及8月5日，以440萬元及392萬
      元買受系爭7 號7 樓及6 號3 樓房地後，嗣後再於93年12
      月10日及11月30日，將系爭7號7樓及6號3樓房地，以375
      萬及350萬元之價格，出售於被告辛○○及戊○○，除明
      顯低於被告丙○○以440 萬元及392 萬元之購入價格外，
      尤且較本件買賣契約成立當時之平均市場價格行情390 萬
      5836元及356萬3364元更低，事證至明。本件被告辯稱其
      係分別以330 萬元及300 萬元出頭，買受系爭7 號7 樓及
      6 號3樓房地，嗣再以375萬元及350萬元之價格出售於被
      告辛○○及戊○○，已有賺取價差而獲利云云，絕非事實
      ，至為明顯
    本件  鈞院所調查之事證資料已明確顯示，被告丙○○係
      分別以440 萬元及392 萬元之高價，向訴外人鍾文惠及葉
      青艷買受系爭7 號7 樓及6 號3 樓房地，則其再以375 萬
      元及350 萬元之價格，將系爭7 號7 樓及6 號3 樓房地出
      售於被告辛○○及戊○○，被告丙○○共計慘賠投資金額
      107 萬元，血本無歸，事證至明。乃被告丙○○竟辯稱其
      係以330 萬元及300 萬元出頭之價格買受系爭7 號7 樓及
      6 號3 樓房地，故其將系爭7 號7 樓及6 號3 樓房地，以
      375 萬元及350 萬元之價格出售於被告辛○○與戊○○，
      已有賺取價差而獲利云云，完全與事實不符，則被告丙○○對於賠錢出售系爭7 號7 樓及6 號3 樓房地之事實，拒
      不承認，竟更製作虛偽之不動產買賣契約書（請鈞院比對
      被證15號及台灣銀行土城分行寄送之系爭7 號7 樓房地買
      賣契約書），偽稱其出售系爭7 號7 樓及6 號3 樓房地，
      已有賺取價差云云，其目的安在？無非係為掩飾其與被告
      辛○○及戊○○間所為本件通謀虛偽之不動產買賣行為，
      至為明顯。否則以被告丙○○本身係屬長期從事不動產買
      賣為業之房地仲介業者，明知系爭7 號7 樓及6 號3 樓之
      市場行情價格之情況下，被告丙○○豈有可能將其以440
      萬元及392 萬元高價，所買受之系爭7 號7 樓及6 號3 樓
      房地，以低於市場平均行情390 萬5836元及356 萬3364元
      之375 萬元及350 萬元價格，出售於被告辛○○及戊○○
      ，此豈非完全違背被告丙○○主張其投資買受系爭7 號7
      樓及6 號3 樓房地，係為轉售賺取價差利潤之目的，與一
      般經驗事理不合，事理至明。
(三)被告丙○○買受及出售系爭7 號7 樓及6 號3 樓房地價格之
    相關事證，已足證明被告丙○○絕不可能以37 5萬元及350
    萬元之價格，將系爭7 號7 樓及6 號3 樓房地出售於被告辛○○及戊○○，俱如前陳。抑有進者，再從被告等所為本件
    系爭7 號7 樓及6 號3 樓房地之買賣資金流向等事證觀之，
    益證被告等所為系爭7 號7 樓及6 號3 樓房地之買賣行為，
    係屬以詐害原告等損害賠償債權為目的之假買賣行為，再具
    體陳之於下：
  １、被告丙○○辯稱其出售系爭7 號7 樓房地於被告辛○○，
      被告鄔芬曾給付被告丙○○簽約款10萬元及完稅款25萬元
      。惟查；姑不論被告丙○○就被告辛○○所給付之10萬元
      簽約款，迄未提出任何事證，證明其確有收受該10萬元簽
      約款之事實，其空言辯稱被告辛○○有給付10萬元簽約款
      ，已非可取。抑且，被告丙○○辯稱被告辛○○有給付其
      25萬元完稅款之部分，被告丙○○所提出之相關事證，乃
      係訴外人姜佳伶之帳戶資料（請詳被證4 號），尚且不論
      訴外人姜佳伶並非本件系爭7 號7 樓房地之出賣人，被告
      丙○○辯稱被告辛○○係將25萬元完稅款匯入於訴外人姜
      佳伶之帳戶，已屬無稽。尤有甚者，以被告丙○○所提出
      之訴外人姜佳伶帳戶，亦僅能證明該帳戶曾有匯入25萬元
      之記錄，惟該25萬元，究係何人所匯？自何帳戶中匯入？
      匯入之原因為何？被告均未舉證以實其說，如何遽指該帳
      戶中之25萬元，係被告辛○○買受系爭7 號7 樓房地所給
      付之完稅款？
  ２、被告丙○○辯稱其出售系爭6 號3 樓房地於被告戊○○，
      係由被告戊○○夫婿陳盈志給付30萬元現金之頭期款云云
      ，惟查；被告戊○○既有給付30萬元之買賣價款，則目前
      該30萬元之款項何在？係存於被告丙○○之何帳戶內？倘
      非存放於被告丙○○之帳戶內，則係由何人所收受？係存
      放於何人之帳戶？被告丙○○迄未就該30萬元買賣價款之
      資金流向，詳加舉證說明，空言辯稱被告戊○○之夫陳盈
      志有給付其30萬元云云，尤非可取。
  ３、從上所述，足證被告等所為本件系爭7 號7 樓及6 號3 樓
      房地之買賣行為，除被告辛○○及戊○○向銀行辦理房地
      貸款後，將其貸得之房貸款項，撥付被告丙○○清償先前
      之房屋貸款外（請詳被證7 號及被證10號），根本無其他
      房地買賣款項之支付及收受紀錄，被告等迄今仍無法提出
      除房屋貸款外之其他房屋買賣價款資金流向證明，益證本
      件被告等係利用被告辛○○及戊○○之名義，以系爭7 號
      7 樓及6 號3 樓房地，重新向銀行辦理抵押貸款後，將系
      爭7 號7 樓及6 號3 樓房地移轉記於被告辛○○及戊○○
      名下之虛偽假買賣行為，極為明顯。
(四)證據：提出林建良之戶籍謄本、臺北市政府警察局中正二分
    局交通分隊道路交通事故當事人登記聯單（編號：C054106
    ）、臺灣臺北地方法院檢察署93年11月28日相驗屍體證明書
    、土地買賣所有權移轉契約書及建築改良物買賣所有權移轉
    契約書（93年11月30日、買受人：戊○○、出賣人：丙○○
    辛○○、土地買賣所有權移轉契約書及建築改良物買賣所有
    權移轉契約書（93年12月10日，買受人：辛○○出賣人：丙○○）、土地登記謄本、建物登記謄本、臺北縣政府稅捐稽
    徵處土地增值稅免稅證明書、臺北縣政府稅捐稽徵處93年契
    稅繳款書、民生報94年12月13日A9版）等影本為證據，並聲
    請訊問證人，並聲請命訴外人己○○、鄭治安提出合夥投資
    契約相關資料及支出投資資金、收取合夥利潤銀行帳戶資料
    ，被告辛○○及丙○○提出付款及收款資料或銀行匯款紀錄
    、被告戊○○及訴外人己○○提出付款及收款或銀行匯款紀
    錄，並聲請向台灣銀行土城分行、合作金庫銀行土城分行調
    閱丙○○買受系爭房地貸款資料，並聲請囑託鑑定系爭不動
    產市價。
二、被告丙○○方面：
    聲明：請求駁回原告之訴。
    其陳述及所提出之證據如下：
(一)當事人間之買賣契約確係存在，並無任何通謀脫產之勾串行
    為：
  １、被告丙○○平日除以房屋仲介為業外，並與朋友共同投資
      購買房屋轉賣獲利維生，而原告所指稱之台北縣土城市○○路○段281 巷11弄7 號7 樓及6 號3 樓房地，即係被告
      與朋友己○○、鄭志安共同投資購買，並早於93年9 月1
      日及同年11月13日分別委託「僑福房屋」及「力霸房屋」
      代售，並簽訂委託銷售契約書【參見被證一、被證二】，
      其時間點均在事故發生日93年11月27日之前，亦即系爭房
      地早已委託仲介公司銷售，並非事故後萌生脫產之惡念，
      且查系爭二房地均係丙○○與朋友為轉售獲利而共同投資
      購買，此有證人己○○、庚○○、丁○○等於94 年7月14
      日鈞庭訊問時具結證述在案可稽（詳後述）。況經鈞庭不
      辭辛勞將系爭二房地送請鑑定，6 號3 樓之鑑定價格為
      356 萬餘元與被告出售予同案被告戊○○之350 萬僅差6
      萬多元，平均每坪房價僅差2000元；而7 號3 樓房地鑑定
      價格為390 萬餘元，與被告丙○○出售予同案被告辛○○
      之375 元萬僅差15萬元，平均每坪房價僅差5000元，均顯
      然在交易常態範圍內之合理價差，蓋買賣標的物之價格尚
      因房屋內部之裝璜、買受者之需求及買受者個人之主觀印
      象而有些微之差異，從而本件二筆房地之買賣價格確與當
      地之市場行情相當。循此原告於民事準備書暨聲請調查證
      據狀中主張「本件被告丙○○絕不可能以375 萬元及350
      萬元之價格，將系爭房地出售」云云，顯屬無稽，要無可
      採。茲再將系爭二筆房地銷售經過詳述如后以駁斥原告之
      空口臆測：
    台北縣土城市○○路○段281 巷11弄7 號7 樓部分：被告
      丙○○與朋友己○○、鄭志安共同合夥貸款購買此筆房地
      ，並委託「僑福房屋」代為銷售以賺取差價，委託日期為
      民國93年9 月1 日，委託銷售價格為452 萬元，嗣後因價
      格過高無法賣出，雙方乃於93年12月8 日變更委託價格為
      375 萬元，此有僑福房屋專任委託銷售契約書及變更同意
      書可證【參見被證一】，而買受人辛○○經由僑福房屋之
      仲介，於93年12月9 日簽訂買賣契約，以總價375 萬元購
      買該屋【參見被證三】，辛○○並支付僑福房屋仲介服務
      費柒萬伍仟元整【參見被證六】，且買賣雙方約定於簽約
      時給付10萬元為簽約款，完稅款即93年12月29日給付25萬
      元，此有買賣合約及支票兌現記錄可稽【參見被證四】；
      至於尾款340 萬元部分，其中3,356,074 元係於93年1 月
      3 日以轉帳方式代償丙○○對於臺灣銀行借款債務即以代
      償原貸款銀行作為支付方式，其餘43,926元則於93年1 月
      4 日及93年1 月5 日，分別提領現金40,725元以及3,201
      元給付予丙○○，此有辛○○之存摺及丙○○放款利息收
      據可供參酌【參見被證七】，並經證人己○○於94年7 月
      14日鈞庭訊問時具結後證述：「（法官問：你與丙○○認
      識多久？你們如何合夥買賣房子的？）我們認識很久，我
      與他以前是同事。我有跟他合夥買很多房子，土城市部分
      這兩戶是我與鄭先生、丙○○合夥買賣的，持分比例為各
      三分之一，這兩間房子是登記丙○○的名下，其他的房子
      就是以輪流方式，輪到誰就登記在那個人的名下。土城的
      房子賣了後，賺了多少錢我們並沒有細分，只是將賣房子
      所得的錢就分成三分，各自取得三分之一。繳款方式是以
      這期貸款該繳多少錢的部分就是大家該繳的錢。大家分成
      該付的部分，就各自負擔。我們賺了錢就放在下一間的房
      子，一直在投資」、「（原告訴訟代理人問：請問證人你
      們賺的錢是如何處理？）我賺的錢之後還是與鄭先生合夥
      買下一棟房子。土城這兩棟賣得的錢我有分得三分之一。
      因為我與丙○○的理念不合，之後我就沒有再跟丙○○合
      夥買房子了」、證人丁○○於同日鈞庭訊問時亦證述：「
      （法官問：你在何處工作？請說明你與丙○○買賣的過程
      ？）我在僑福公司工作，我曾經在九十三年九月一日有經
      手丙○○買賣。當時我們接受丙○○的委賣，我們委賣一
      期是三個月，丙○○的房子是在十二月九日就簽約賣出了
      。房子總共賣375 萬元，買賣價金部分是買賣雙方自行往
      來，我們並沒有經手買賣價金的錢」、「（原告訴訟代理
      人問：請問你買賣仲介費收取多少？）我們與丙○○這件
      委賣是有折扣，實際收了是百分之三又扣了五萬元。因為
      沒有賣出賣主想要的價錢，所以有折扣。發票的部分是公
      司開的，不是我處理的」【被證十九】，循此，共同被告
      丙○○與辛○○間當事人間之買賣契約確係存在，此更可
      觀諸買受人辛○○於買受後開始繳納銀行之貸款本息迄今
      益得明證【參見被證七】，至於原告。
    台北縣土城市○○路○段281 巷11弄6 號3 樓部分：又被
      告丙○○亦與朋友己○○、鄭志安共同合夥貸款合資購買
      此筆房屋，並委託「力霸房屋」代為銷售以賺取差價，委
      託日期為民國93年11月13日，委託銷售價格為350 萬元，
      委託銷售期間為93年11月13日起至94年2 月13日止，此有
      力霸房屋委託銷售契約書【參見被證二】可證，而買受人
      戊○○經由力霸房屋之仲介，於93年11月26 日 與丙○○
      簽訂買賣契約，以總價350 萬元購買該屋【參見被證五】
      ，戊○○之夫婿陳盈志並支付力霸房屋仲介服務費柒萬元
      整【參見被證八】，且買賣雙方所約定之簽約金30萬元，
      係由戊○○夫婿陳盈志於93年11月29 日 以提供現金方式
      支付之【參見被證九】；關於尾款320 萬元部分，其中2,
      985,784 元係以轉帳方式代償丙○○之原貸款銀行作為支
      付方式，其餘款項戊○○則以提領現金支付之，此有戊○○之存摺及丙○○放款利息收據可供參酌【參見被證十】
      ，並經證人己○○於94年7 月14日鈞庭訊問時具結後證述
      ：「（被告訴訟代理人問：請求提示被證五買賣契約書是
      否你簽名？）是我簽名的，款項也是我簽的，那時有收現
      金與票據（本票）。被告戊○○答：當時來收錢時是潘先
      生來的，我到最後要交屋時才看到張先生來」、「（原告
      訴訟代理人問：請問潘先生被告訴訟代理人提示給你的部
      分，請說明一下？）簽約時現金大概有十萬元，本票是由
      代書保管，票據有二十萬。現金是扣掉必要支出的費用，
      然後再分給三個人。買方拿錢給代書換本票票據二十萬元
      ，後來分多少因為時間過那麼久我記不得了」，證人庚○○於同日鈞庭訊問時亦證述：「（法官問：你是否擔任不
      動產買賣仲介工作？）是的，我在力霸房屋工作，我們公
      司是力霸的加盟店。我是負責土城市○○路○段二八一巷
      十一弄七號三樓的房子，我是在十一月十三日接受他們的
      委託，我們有簽壹份委託契約書。兩個禮拜後就賣掉了，
      因為我們有累積的客源，當有適合的房子時，就通知想買
      的買主來看房子」、「（原告訴訟代理人問：）請問仲介
      費收了多少？是仲介費用是百分之三」、「（被告訴訟代
      理人問：請問委託契約書是誰簽的？）那是丙○○到我們
      店裡簽的。我們（總）公司是有存底的。我是受僱人，我
      們是加盟店」【參見被證十九】，循此，共同被告丙○○
      與戊○○間之買賣契約確係存在，此更可觀諸買受人戊○○於買受後開始繳納銀行之貸款本息迄今亦足資佐證【參
      見被證十】。
  ２、按「民法第八十七條之通謀虛偽表示，指表意人與相對人
      相互明知為非真意之表示而言，故表意人之相對人不僅須
      知表意人非真意，並須就表意人非真意之表示相與為非真
      意之合意，始為相當」、「第三人主張表意人與相對人通
      謀而為虛偽意思表示者，該第三人應負舉證之責」，最高
      法院51年台上字第215 號及48年台上字第29號均著有判例
      【參見被證十一】。從而原告若主張雙方為通謀虛偽意思
      表示，按諸上開法旨，自應由原告舉證買受人事前知悉被
      告丙○○與原告間之車禍情形，且買受人進而配合為虛偽
      之意思表示等待證事項，然原告迄未舉證，僅空言主張實
      不足採。且被告丙○○確係透過一般之仲介程序，將系爭
      房地出售予之前完全不認識之同案被告，並無虛偽買賣之
      情形，且同案其他被告即買受人更無從知悉被告丙○○與
      原告間之車禍情形，系爭房、地之買賣及移轉所有權之物
      權行為確屬真實，故原告之主張純屬主觀臆測不足為憑。
(二)當事人間所締結之買賣契約確非詐害詐權之行為：
  １、按「債權人得依民法第二百四十四條規定行使撤銷權，以
      其債權於債務人為詐害行為時，業已存在者為限，若債務
      人為詐害行為時，其債權尚未發生，自不許其時尚非債權
      人之人，於嗣後取得債權時，溯及的行使撤銷權」，最高
      法院62年台上字第2609號判例著有明釋【參見被證十二】
      ，且「同理，債之關係成立在前而其履行在後者，亦不得
      以其履行為詐害行為而主張撤銷」【請參閱邱聰智教授著
      「新訂民法債編通則」─被證十三】。查本件被告丙○○
      與戊○○係於93年11月26日就台北縣土城市○○路○段28
      1 巷11弄6 號3 樓部分之房地簽訂買賣契約（參見被證五
      ），而斯時車禍尚未發生，原告之債權自亦未發生，無詐
      害其債權之可能，自不許斯時尚非債權人之人即原告，以
      嗣後取得之債權，溯及的行使撤銷權。職是，原告以撤銷
      訴權存在為原因，主張塗銷此部分不動產之登記洵屬無據
      ，委無可採。
  ２、次按「債務人出賣其財產，非必生減少資力之結果，苟其
      出賣財產已獲得相當對價，一方面減少其財產，一方面取
      得其請求支付價金之權利，即難謂係詐害債權之行為」，
      最高法院75 年 台上字619 號裁判要旨著有明釋【參見被
      證十四】。再查本件被告丙○○與辛○○、戊○○就台北
      縣土城市○○路○段281 巷11弄7 號7 樓及6 號3 樓之房
      、地所簽訂買賣契約，買賣總價金分別為新台幣375 及35
      0 萬元【參見被證三及被證五】，與當時之市價相當，亦
      有鈞庭囑託信義不動產估價師事務所之鑑定報告書可稽【
      參見被證十六】，而被告丙○○取得請求支付價金之權利
      ，甚至進而取得實際之買賣價款（詳如前述），按諸上開
      法旨，系爭房屋買賣之行為自難謂係詐害債權之行為。職
      是，原告同時以撤銷訴權存在為原因，主張塗銷此部分不
      動產之登記，亦難憑採。
  ３、按「債務人所為之有償行為，於行為時明知有損害於債權
      人之權利者，以受益人於受益時知其情事者為限，債權人
      得聲請法院撤銷之」民法第244 條第2 項定有明文，查本
      件辛○○、戊○○均係經由房屋之仲介而買受系爭房地，
      不僅業經房屋仲介營業員丁○○、庚○○等具結作證在案
      ，且亦有委託銷售契約書、支付仲介服務費單據等可資證
      明，況衡諸常情，為達脫產目的，雙方並無透過房屋仲介
      另行支出服務費用之必要，顯見被告辛○○與戊○○確係
      透過一般正常之仲介程序與原完全不認識之被告丙○○簽
      約購買系爭房地，從而被告辛○○、戊○○自無從知悉被
      告丙○○與原告間之車禍情形，況本件原告始終未能舉證
      被告辛○○、戊○○於買受系爭兩筆房地時業已知悉被告
      丙○○與原告間之車禍情形，實則原告之主張洵屬無據。
(三)原告以銀行所提供之買賣契約價額高達440 及392 萬元，遠
    超過被告丙○○轉售之價格，而認為被告等不可能損失出售
    ，而推認被告等為通謀虛偽意思表示云云〈詳原告95年1 月
    24日之言辯論意旨狀一〉，然查於不動產之買賣實務中，為
    提高銀行貸款額度，以減少自有資金之支出，買賣雙方大多
    另行製作較高價金之買賣契約送往銀行，以增加貸款之金額
    ，且買賣雙方是否虛偽意思表示而簽訂假買賣契約，應端視
    該有爭議之買賣契約之價金是否合理為斷，而與前次買賣契
    約無涉，蓋再次轉售之金額高低實受當時之客觀環境及買賣
    雙方之主觀需求影響，而非出賣人單方所能決定，且投資即
    有風險，絕無可能所有投資均絕對獲利，故為減少損失擴大
    ，低價求售，以減免貸款利息之一再支出，亦為一般投資之
    常態。查不論本件送往銀行之買賣契約是否另行製作，然依
    鈞庭囑託之信義不動產估價師事務所就本件房地所作之鑑定
    ，6 號3 樓之鑑定價格為356 萬餘元與被告出售予同案被告
    戊○○之350 萬僅差6 萬多元，平均每坪房價僅差2000元；
    而7 號3 樓房地鑑定價格為390 萬餘元，與被告丙○○出售
    予同案被告辛○○之375 元萬僅差15萬元，平均每坪房價僅
    差5000元，均顯然在交易常態範圍內之合理價差，蓋買賣標
    的物之價格尚因房屋內部之裝潢、買受者之需求及買受者個
    人之主觀印象而有些微之差異，從而本件二筆房地之買賣價
    格確與當地之市場行情相當，自非虛偽；況被告丙○○係透
    過一般之仲介程序，將系爭房地出售予之前完全不認識之同
    案被告，亦無從為虛偽買賣之通謀，且同案其他被告即買受
    人更無從知悉被告丙○○與原告間之車禍情形，系爭房、地
    之買賣及移轉所有權之物權行為確屬真實，故原告之主張純
    屬主觀臆測不足為憑。
(四)原告以被告間就系爭兩筆房地買賣價款之部分資金流向不明
    為由，指稱此兩筆房地係虛偽買賣，而被告丙○○則早已詳
    述並充分舉證系爭二筆房地實際之銷售經過及資金流向，再
    就原告於言詞辯論意旨狀中仍有爭執之部分資金流向，駁斥
    如后：
  １、台北縣土城市○○路○段281 巷11弄7 號7 樓部分：被告
      辛○○確係經由僑福房屋之仲介，於93年12月9 日簽訂買
      賣契約，以總價375 萬元購買此筆房地【參見被證三】，
      辛○○並支付僑福房屋仲介服務費柒萬伍仟元整【參見被
      證六】，且買賣雙方所約定之10萬元簽約款，辛○○係於
      93年12月9 日以未記載受款人姓名之無記名支票（票號：
      AE0000000 ，付款銀行：臺灣銀行土城分行）給付之，此
      有買賣合約關於付款方式之約定以及支票影本，暨被告丙○○板信商業銀行土城分行之銀行存褶載明之支票兌現記
      錄可稽【參見被證三、四】，循此原告主張「被告丙○○
      就被告辛○○所給付之10萬元簽約款，迄未提出任何事證
      ，證明其確有收受該10萬元簽約款之事實」云云，顯與事
      實不符。至於買賣雙方所約定之25萬元完稅款，辛○○則
      係於93年12月29日同樣以未記載受款人姓名之無記名支票
      （票號：AE0000000 ，付款銀行：臺灣銀行土城分行）給
      付之，此亦有買賣合約關於付款方式之約定以及支票影本
      ，暨訴外人姜佳伶即被告丙○○之配偶【被證二十】板信
      商業銀行土城分行之銀行存褶載明之支票兌現記錄可憑【
      參見被證三、四】，且既為無記名支票，則此完稅款由被
      告丙○○之配偶姜佳伶存入銀行之私人帳戶亦不足為奇，
      顯見原告以「訴外人姜佳伶並非本件系爭7 號7 樓房地之
      出賣人，辛○○不可能將25萬完稅款匯入其帳戶內」云云
      ，純屬主觀臆測，而殊難採憑。
  ２、台北縣土城市○○路○段281 巷11弄6 號3 樓部分：被告
      戊○○經由力霸房屋之仲介，於93年11月26日與丙○○簽
      訂買賣契約，以總價350 萬元購買該屋【參見被證五】，
      戊○○之配偶陳盈志【被證二十一】並支付力霸房屋仲介
      服務費柒萬元整【參見被證八】，則因該契約係由證人己○○所全權處理，故由潘君收取後依照被告丙○○與訴外
      人己○○及鄭志安間之合夥協議，依出資比例即各自取回
      三分之一之方式分派，此觀諸證人己○○於94年7 月14日
      鈞庭訊問時具結後證述：「（被告訴訟代理人問：請求提
      示被證五買賣契約書是否你簽名？）是我簽名的，款項也
      是我簽的，那時有收現金與票據（本票）。被告戊○○答
      ：當時來收錢時是潘先生來的，我到最後要交屋時才看到
      張先生來」、「（原告訴訟代理人問：請問潘先生被告訴
      訟代理人提示給你的部分，請說明一下？）簽約時現金大
      概有十萬元，本票是由代書保管，票據有二十萬。現金是
      扣掉必要支出的費用，然後再分給三個人。買方拿錢給代
      書換本票票據二十萬元，後來分多少因為時間過那麼久我
      記不得了」，【參見被證十九】，從而原告所指稱「被告
      丙○○迄未就該30萬買賣貸款之資金流向，詳加舉證說明
      」云云，要與事實不符而顯屬無稽。
(五)證據：提出僑福地產專任委託銷售契約書（93年9 月1 日）
    及專任委託銷售／出租契約內容變更同意書（93年12月8 日
    ）、力霸房屋委託銷售契約書（93年11月13日）、不動產買
    賣契約書（買方：辛○○、賣方：丙○○，93年12月9 日）
    、支票（面額25萬元、票載發票日：93年12月29日）、支票
    （面額10萬元、票載發票日：93年12月9 日）、丙○○活期
    儲蓄存款存摺（板信商業銀行，帳號：0000-000-0000000）
    、姜佳伶儲蓄存款存摺（板信商業銀行，帳號：0000-000-0
    000000）、不動產買賣契約書（買方：戊○○、賣方：丙○○，93年11月26日）、第一商業銀行匯款通知單（土城分行
    93年12月16日，金額2,985,784 元，一銀土城、戊○○代償
    ，附記：如無法取得塗銷證明請退匯）、僑福房屋服務費用
    證明書（93年12月29日，付款人：辛○○，金額：75,000元
    ）、正業代書事務所服務收費明細表（辛○○，金額：43,8
    77元）、辛○○綜合存款存摺（台灣銀行，帳號：00000000
    0000）、台灣銀行小額貸款還款便查卡（辛○○，帳號0000
    00000000號部分貸放金額：200 萬元，帳號000 000000000
    號部分貸放金額：140 萬元）、台灣銀行放款利息收據、台
    灣銀行收據留底（手續費2,000 元）、買方臨時收據（力霸
    房屋土城中正店93年12月18日，臺北縣土城市○○路○ 段28
    1 巷11弄6 號3 樓，金額7 萬元）、台北富邦商業銀行後埔
    分行對帳單（戶名：陳盈志）、戊○○活期儲蓄存款存摺（
    第一銀行，帳號：000-00-000000）、 世際地政士事務所案
    件收費明細表（客戶：戊○○，金額：22,306元）、收據（
    建興刻印社，金額50元）、世際地政士事務所客戶意見調查
    表、第一商業銀行放款利息收據（戶名：戊○○，起息日：
    93年12月16日）、第一商業銀行放款（單筆授信）內容查詢
    單（授信號碼000000000000號部分初貸金額200 萬元，授信
    號碼000000000000號部分初貸金額120 萬元）、最高法院51
    年台上字第215 號判例要旨、48年台上字第29號判例要旨、
    62年台上字第2609號判例要旨、75年度台上字第619 號判決
    要旨、邱聰智著新訂民法債編通則第497 頁、不動產買賣契
    約書（93年7 月30日，買方：丙○○、賣方：鍾文惠）、支
    票（金額：167,000 ，票載發票日：93年7 月30日）、陳榮
    宗與林慶苗合著民事訴訟法第473 、498 頁、臺灣臺北地方
    法院公證處結婚公證書（結婚人：丙○○、姜佳伶，結婚日
    期：93年12月12日）、戶口名簿等影本為證據，並聲請訊問
    證人庚○○、丁○○、己○○。
三、被告辛○○方面：
    被告辛○○經合法通知，未於最後言詞辯論期日到場，據其
    前到場及所提之準備書狀所為之聲明及陳述略以：
    聲明：請求駁回原告之訴。
    陳述：我有提出銀行貸款資料。
四、被告戊○○方面：
    被告戊○○經合法通知，未於最後言詞辯論期日到場，據其
    前到場及所提之準備書狀所為之聲明及陳述略以：
    聲明：請求駁回原告之訴。
    陳述：我有銀行代償的證據。
參、本院依職權向財政部臺北市國稅局調取被告丙○○之財產歸
    屬資料，並依聲請囑託信義不動產估價師事務所鑑定不動產
    價額，及向臺灣銀行股份有限公司土城分行、合作金庫銀行
    股份有限公司調取丙○○之貸款資料。
肆、得心證之理由：
一、本件原告主張其子林建良於93年11月27日晚間10時25分許騎
    乘車牌CML-190 號重型機車，行經台北市○○○路及南海路
    口時，遭被告丙○○駕車違規右轉衝撞，致胸腹腔嚴重出血
    ，經轉送台北市立和平醫院急救，仍不治死亡，原告對於被
    告丙○○有侵權行為損害賠償請求權存在，惟被告丙○○於
    前揭車禍發生後之93年11月30日、93年12月10日將其所有坐
    落台北縣土城市○○路○ 段281 巷11弄7 號7 樓房屋及基地
    、台北縣土城市○○路○ 段281 巷11弄6 號3 樓房屋及基地
    分別售予被告辛○○、戊○○等事實，並提出臺北市政府警
    察局交通事故登記單、臺灣臺北地方法院檢察署相驗屍體證
    明書、土地登記謄本、建物登記謄本、土地買賣所有權移轉
    契約書、建築改良物買賣所有權移轉契約書等影本及戶籍謄
    本等為證據（附於臺灣臺北地方法院94年度訴字第661 號卷
    ），亦為被告等所不爭執，自堪認原告此部分之主張為真實
    。
二、原告又主張被告丙○○將前述2 幢不動產以買賣為原因，分
    別移轉予被告辛○○、戊○○之行為，係為詐害原告對於被
    告丙○○之侵權行為損害賠償債權之目的，所為通謀虛偽意
    思表示之假買賣行為一節，則為被告等所否認，並抗辯稱該
    2 筆房屋在車禍發生前即已委託仲介業者出售等語。經查，
    本件系爭之坐落臺北縣土城市○○路○ 段281 巷11弄6 號3
    樓即臺北縣土城市○○段273 建號建物（包含共同使用部分
    持分）及所坐落之基地即門牌號碼臺北縣土城市○○段100
    地號土地應有部分100,000 分之42 4（以下簡稱6 號3 樓房
    屋，均包含基地及共用部分之應有部分在內），與坐落土城
    市○○路○ 段281 巷11弄7 號7 樓即門牌號碼土城市○○段
    337 建號建物（包含共同使用部分持分）及所坐落之基地即
    土城市○○段100 土地地號應有部分100,00 0分之451 （以
    下簡稱7 號7 樓房屋，均包含基地及共用部分之應有部分在
    內）等2 筆不動產於93年11月間原均屬於被告丙○○所有，
    但系爭6 號3 樓房屋於93年11月30日售予被告戊○○，系爭
    7 號7 樓房屋則於93年12月10日售予被告辛○○，乃兩造俱
    不爭執之事實，並有土地登記謄本、建物登記謄本可參，惟
    依據被告丙○○所提出之其委託不動產仲介業者之委託銷售
    契約書以觀，其中系爭7 號7 樓房屋係於93年9 月1 日簽約
    委託僑福房屋旗艦店代為出售，又於93年12月8 日簽訂變更
    出價之同意書，而系爭6 號3 樓房屋（委託銷售契約書內建
    物門牌誤寫為7 號3 樓，但建號為273 建號無誤）則係於93
    年11月13日簽訂委託銷售契約書（專任委託）委託力霸房屋
    之加盟店聖弘不動產經紀有限公司代為出售，亦有被告丙○○所提出之委託銷售契約書、契約內容變更同意書等影本可
    參（見本院卷第18至24頁），原告雖否認其真正，惟上開事
    實經證人即僑福房屋之人員丁○○、證人即聖弘不動產經紀
    有限公司之人員庚○○到庭分別證述屬實（見本院94年7 月
    14日言詞辯論筆錄，卷第60頁以下），則本院認為被告丙○○抗辯稱其在與原告之子林建良發生車禍事故前已經有將該
    系爭2 幢房屋出售之計畫，並已經付諸行動委託不動產仲介
    業者出售等情，尚堪信為真實。
三、又查，系爭6 號3 樓房屋及7 號7 樓房屋經本院囑託信義不
    動產估價師事務所鑑定其於93年12月之市價，依據該不動產
    估價師事務所鑑定結果，其中273 建號即系爭6 號3 樓房屋
    部分鑑定價格為3,563,364 元，337 建號即系爭7 號7 樓房
    屋部分鑑定價格為3,905,836 元，此有信義不動產估價師事
    務所AA0000000 號估價報告書在卷可參，本院衡量被告丙○○委託僑福房屋、力霸房屋加盟店為代銷系爭2 幢房屋之仲
    介業者，故依職權選定與上開二仲介業者無牽連關係之信義
    不動產估價師事務所鑑定估價（信義不動產估價師事務所之
    關係企業信義房屋仲介股份有限公司尚且與上開二業者有同
    業競爭關係），本院認為該信義不動產估價師事務所之鑑定
    估價結果應合於一般市場行情，其鑑定結果應屬可採。而被
    告丙○○係以總價金375 萬元將系爭7 號7 樓房屋售予被告
    辛○○，其交易價格與前述信義不動產估價師事務所之鑑定
    價格3,905,836 元，相差155,836 元，另被告丙○○係以35
    0 萬元將系爭6 號3 樓房屋出售予被告戊○○，其交易價格
    與前述信義不動產估價師事務所之鑑定價格3,563,364 元，
    相差63,364元，其差距均非甚大，則被告丙○○及被告辛○○、戊○○抗辯稱其乃係以市價成交一節，當亦堪信為真實
    。而被告辛○○於與被告丙○○簽訂不動產買賣契約買受系
    爭7 號7 樓房屋後，分別於93年12月9 日支付10萬元，又於
    93年12月29日支付25萬元，又於94年1 月5 日支付340 萬元
    ，其中93年12月9 日、93年12月29日係分別以同額之台灣銀
    行土城分行為付款人之支票支付，該2 紙支票並經被告丙○○分別存入其自己及其配偶姜佳伶之板信商業銀行之帳戶內
    ，此有該2 紙支票影本，及被告丙○○、訴外人姜佳伶之板
    信商業銀行存摺內票據交換存入紀錄可參（見本院卷第31至
    34頁），另尾款340 萬元係被告辛○○向台灣銀行土城分行
    貸款340 萬元並於84年1 月3 日轉帳支付被告丙○○原來在
    臺灣銀行之貸款，亦有被告辛○○之台灣銀行存摺、台灣銀
    行小額貸款還款便查卡等影本可參（見本院卷第82、83頁）
    ，則被告丙○○與被告辛○○抗辯稱其間為正常之交易行為
    一節，並非全然無據；再者，被告戊○○與被告丙○○簽訂
    不動產買賣契約書買受系爭6 號3 樓房屋後，於93年11月26
    日先支付30萬元，又於93年12月18日支付320 萬元，係由被
    告戊○○巷第一商業銀行貸款320 萬元，其中2,985,784 元
    透過第一商業銀行於93年12月16日以匯款代償方式償付被告
    丙○○原來在合作金庫銀行土城分行之貸款，其匯款通知單
    並註記：「如無法取得塗銷證明請退匯」等字樣，此有第一
    商業銀行匯款通知單、放款內容查詢單等影本可參（見本院
    卷第93、94頁），則被告丙○○與被告戊○○抗辯稱其間為
    正常之交易行為一節，亦非全然無據。
四、按當事人主張有利於己之事實者，就其事實有舉證之責任，
    但法律別有規定或依其情形顯失公平者，不在此限，民事訴
    訟法第277 條定有明文。本件原告主張被告丙○○與被告辛○○、戊○○二人係基於詐害原告債權之意圖而為通謀虛偽
    之意思表示一節，為被告等所否認，而被告丙○○與被告辛○○、戊○○間之就系爭2 幢房屋所成立之交易價格，與經
    本院囑託鑑定之價格相距不遠，應屬於真實正常之交易，已
    如前述，且被告丙○○之前係以總價金330 萬元向訴外人鍾
    文惠買受系爭7 號7 樓房屋（見本院卷第100 頁所附不動產
    買賣契約書），以總價金392 萬元向訴外人葉青艷買受系爭
    6 號3 樓房屋（見本院卷第172 頁所附不動產契約書），惟
    不論被告丙○○係以何價格向他人買受系爭2 幢不動產，因
    被告丙○○與被告辛○○、戊○○間之買賣價金與交易當時
    市價相當，難以遽依被告丙○○向第三人買受之價格與其嗣
    後出售之價格相比，即據以推論其交易是否真實，否則交易
    市場上又豈有投資失敗，認賠出賣之情形存在？而原告又不
    能舉證證明被告丙○○與被告辛○○、戊○○等二人間之就
    系爭2 幢房屋所為之買賣關係係通謀虛偽之意思表示，其主
    張被告丙○○與被告辛○○、戊○○各就系爭2 幢房屋之買
    賣契約為無效一節，即非可採，原告據此主張請求被告辛○○、戊○○應分別將系爭2 幢房屋之以買賣為原因所為之所
    有權移轉登記塗銷，即非有理由，原告此部分之訴自應予以
    駁回。
五、原告先位聲明之請求既為無理由，即應就原告備位聲明之請
    求部分續予審酌。本件原告又主張被告等所為之買賣為詐害
    原告債權之行為，但亦為被告所否認。按「債務人所為之無
    償行為，有害及債權者，債權人得聲請法院撤銷之。」、「
    債務人所為之有償行為，於行為時明知有損害於債權人之權
    利者，以受益人於受益時亦知其情事者為限，債權人得聲請
    法院撤銷之。」，民法第244 條第1 項、第2 項分別定有明
    文。本件被告丙○○與被告辛○○、戊○○間就系爭2 幢房
    屋所成立之買賣關係，並非債務人即被告丙○○之無償行為
    ，因其間所成立之買賣契約乃屬正常真實之交易，已如前述
    ，則被告丙○○之出賣系爭2 幢房屋之行為並非無償行為一
    節，應甚為顯然；再者，被告丙○○所為出售系爭2 幢房屋
    之行為，固有減少其資產，使原告對於被告丙○○所可行使
    之侵權行為損害賠償請求權有可能不能全部滿足之危險，然
    因被告丙○○出售系爭2 幢房屋乃屬有償行為，而被告辛○○、戊○○乃係支出相當代價以取得系爭2 幢房屋之所有權
    ，原告徒以被告丙○○不能說明其資金流向，主張被告等有
    通謀虛偽之意思表示，然被告丙○○不願說明其向買受人即
    被告辛○○、戊○○收取之價金流向何方，並不能據以證明
    買受人即被告辛○○、戊○○二人於受益之時明知被告丙○○有詐害之意思而為此一有害於債權人即原告之有償行為，
    故而本件之情形又不合於前揭民法第244 條第2 項規定之情
    形，從而，原告主張被告丙○○與被告辛○○、戊○○等之
    間分別就系爭2 幢房屋所為移轉所有權之行為乃詐害其債權
    之行為，因請求予以撤銷，並請求被告辛○○、戊○○二人
    將前開房屋以買賣為原因所辦理之移轉登記塗銷等部分，仍
    屬無理由，亦應予以駁回。
伍、本件事證已臻明確，兩造其餘主張及攻擊防禦方法與證據，
    經本院斟酌後，與本件判決結果已不生影響，故不一一論列
    ，附此敘明。
陸、結論：原告之訴為無理由，依民事訴訟法第385條第1項前段
    、第78條，判決如主文。
中    華    民    國    95    年    3     月    9     日
            民事第一庭法  官  許  瑞  東
以上正本證明與原本無異
如對本判決上訴，須於判決送達後20日內向本院提出上訴狀
中    華    民    國    95    年    3     月    9     日
                      書記官  賴  玉  芬


司法院資訊處製作；財團法人民間司法改革基金會備份。
